臺灣高等法院刑事判決　　　　　　　　99年度上訴字第4333號
上　訴　人　臺灣臺北地方法院檢察署檢察官
被　　　告　陳建良
　　　　　　陳建成
上列上訴人因被告等偽造文書案件，不服臺灣臺北地方法院99年
度訴字第1420號，中華民國99年11月4 日第一審判決（起訴案號
：臺灣臺北地方法院檢察署99年度偵緝字第1453號），提起上訴
，本院判決如下：
    主  文
上訴駁回。
    理  由
一、公訴意旨略以：被告陳建良因遺失國民身分證，欲申請補發
    ，恐臉部受傷無法拍攝近照補領國民身分證，竟利用其與孿
    生兄長即被告陳建成長相相似之故，共同基於偽造文書之犯
    意聯絡，於民國99年1月13日上午11時許，一同前往臺北市
    ○○區○○路3段220號2樓臺北市文山區戶政事務所（下稱
    戶政事務所），推由被告陳建成冒充為被告陳建良本人，並
    在戶政事務所內之投幣式照相機內先行拍照，再冒用被告陳
    建良之名義，於補領國民身分證申請書之申請人欄內，偽填
    「陳建良」之簽名1枚，並交付被告陳建成之照片，以此不
    實之申請書，持以向戶政事務所承辦人申請補發被告陳建良
    之國民身分證，而使戶政事務所人員將此不實事項登載在職
    務上所掌之戶籍登記資料中，足生損害於戶政機關對於國民
    身分證核發資料管理之正確性。後因戶政人員察覺被告陳建
    成所提照片面貌，與被告陳建良留存之影像檔不符，因認被
    告2人涉犯刑法第216條、第210條之行使偽造私文書罪嫌及
    同法第214條之使公務員登載不實文書罪嫌等語。
二、按犯罪事實應依證據認定之，無證據不得認定犯罪事實；不
    能證明被告犯罪者，應諭知無罪之判決，刑事訴訟法第154
    條第2項、第301條第1 項分別定有明文。
三、公訴意旨認被告2人涉有上述共同偽造文書犯行，無非係以
    ：被告陳建良、陳建成於檢察官訊問時之供述、證人即戶政
    事務所承辦人蔡翼全於警詢及檢察官訊問時之證述、證人蔡
    翼全所提供警察廣播電台所寄送被告陳建良先前遺失之身分
    證影本1份、臺北市文山區戶政事務所99年1月18日北市文戶
    資字第09930048300號函暨所附99年1月13日補領國民身分證
    申請書、96年2月5日換領國民身分證申請書、94年3月24 日
    補領國民身分證申請書、被告陳建成97年9月26日、96年6月
    12補領國民身分證申請書等證據資料，為其主要論斷之依據
    。訊據被告陳建成、陳建良堅決否認有何行使偽造私文書及
    使公務員登載不實文書之犯行，被告陳建良陳稱：伊當時受
    傷住院，要辦健保卡，但國民身分證遺失需補辦，於99年1
    月13日就和被告陳建成、表姐陳秀蘭一起去戶政事務所辦身
    分證補發，因戶政事務所承辦人說要交照片，伊當時臉受傷
    不能拍照，所以就請被告陳建成拍照後，幫伊申請補發國民
    身分證，有同意被告陳建成在申請書上簽伊名字等語。被告
    陳建成陳稱：當天與被告陳建良一起到戶政事務所，伊拍照
    後，用該照片幫被告陳建良申請補發國民身分證，被告陳建
    良事先知道並同意伊在申請書上簽他的名字等語。
四、經查：
（一）按被告以外之人於審判外之陳述，雖不符刑事訴訟法第
      159 條之1至第159條之4之規定，而經當事人於審判程序
      同意作為證據，法院審酌該言詞陳述或書面陳述作成時之
      情況，認為適當者，亦得為證據；當事人、代理人或辯護
      人於法院調查證據時，知有刑事訴訟法第159條第1項不得
      為證據之情形，而未於言詞辯論終結前聲明異議者，視為
      有前項之同意，刑事訴訟法第159條之5第1項、第2項定有
      明文。經查，本判決下列所引用之被告以外之人於審判外
      之言詞及書面陳述，雖屬傳聞證據，惟檢察官、被告陳建
      良、陳建成於本院準備程序表示同意作為證據，且迄至言
      詞辯論終結前亦未再聲明異議，本院審酌上開證據資料製
      作時之情況，尚無違法不當及證明力明顯過低之瑕疵，與
      本案待證事實復具有相當之關聯性，認以之作為證據應屬
      適當，揆諸前開規定，爰依刑事訴訟法第159條之5規定，
      認該等證據均有證據能力。
（二）本件被告陳建良因遺失國民身分證，為申請補發，遂由被
      告陳建成於99年1月13日持自己之照片，在戶政事務所以
      被告陳建良之名義辦理申請，並由被告陳建成在補領國民
      身分證申請書上簽立「陳建良」之名字之事實，為被告2
      人所是認，並據證人即戶政事務所承辦人蔡翼全於警詢及
      檢察官訊問時證述明確（見99年度偵字第11116號卷第4頁
      、99年度偵緝字第1459號卷第27至29頁），復有臺北市文
      山區戶政事務所99年1月18日北市文戶資字第09930048300
      號函暨所附99年1月13日補領國民身分證申請書、及證人
      蔡翼全所提供警察廣播電台所寄送被告陳建良先前遺失之
      國民身分證影本各1份在卷可稽（見99年度偵字第11116號
      卷第5至8頁），堪信為真實。
（三）按刑法第214條所謂使公務員登載不實事項於公文書罪，
      須一經他人之聲明或申報，公務員即有登載之義務，並依
      其所為之聲明或申報予以登載，而屬不實之事項者，始足
      構成，若其所為聲明或申報，公務員尚須為實質之審查，
      以判斷其真實與否，始得為一定之記載者，即非本罪所稱
      之使公務員登載不實（最高法院73年臺上字第1710號判例
      意旨參照）。又國民身分證之請領與核發，事涉國民身分
      之管理而有一定之審查流程及作業規範，戶政機關受理民
      眾請領國民身分證時，應確實核對其身分、人貌、所提出
      之相片是否與本人相符，如身分或容貌有疑義時，即應查
      證其他附有相片之證件或相關人證，以防虛偽、假冒情事
      發生，並非一經聲明申請，該管公務員即有登載之義務；
      此觀戶籍法第60條第1項規定：「初領或補領國民身分證
      ，應由本人親自為之」，及國民身分證及戶口名簿製發相
      片影像檔建置管理辦法第9條第1項明訂：「戶政事務所受
      理請領國民身分證，應查明當事人戶籍資料、歷次相片影
      像資料，切實核對戶籍資料、相片及人貌，並將所繳交相
      片掃瞄建置影像檔。核對當事人容貌產生疑義時，應查證
      其他附有相片之證件或相關人證等方式，以確定身分」即
      明。是戶政機關之公務員對於國民身分證初領或補領之核
      發，依法即有實質審查權，而非僅作形式上審核。本件固
      由被告陳建成使用陳建良之名義，以國民身分證遺失為由
      ，申請補發被告陳建良之國民身分證，然被告陳建良於99
      年1月13日申請補發時，雖臉部受傷，仍與被告陳建成、
      表姐陳秀蘭一起前去戶政事務所辦理，而被告陳建成、陳
      建良為孿生兄弟，其等外觀長相相似，被告陳建成又係當
      場拍照持以辦理，戶政機關承辦之公務員蔡翼全見狀，並
      查與申領名義之被告陳建良留存影像檔不符而啟疑，當天
      僅先行收件而未准予補發，旋移請警方確認是否申領人乙
      情，業據證人蔡翼全於警詢、檢察官訊問時證述其情明確
      （見99年度偵字第11116號卷第4頁、99年度偵緝字第1459
      號卷第25、26頁），益證戶政事務所承辦之公務員對於被
      告陳建成是否確係申請補發之「陳建良」本人，須經實質
      之審查，以為准駁之決定；且為查證尚移請警方協助，並
      未准予補發，亦未據以登載於其職務上所掌之公文書，自
      難認被告2人此部分所為，已足生損害於戶政機關對於國
      民身分證核發資料管理之正確性。且按刑法第214條使公
      務員登載不實罪，並無處罰未遂犯之規定，自不得逕以刑
      法第214條之使公務員登載不實之罪責相繩。
（四）又按刑法上所謂偽造署押，係指未經他人之授權或同意，
      而擅自簽署他人之姓名或劃押（包括以他人之名義按捺指
      印之情形）者而言。而刑法第210條之偽造私文書罪，則
      以無製作權人，擅自以他人之名義製作內容不實之文書為
      其要件。苟若已得他人之同意，或基於他人之授權委託，
      而簽署他人之姓名或劃押（含按捺指印）或與他人勾串，
      冒用他人之名義製作文書，縱令所載內容不實，亦與偽造
      署押或偽造私文書之構成要件有間，自不能遽依上開罪名
      相繩（最高法院47年臺上字第226號判例及93年臺上字第
      2057號判決意旨可資參照）。被告陳建良於申領補發國民
      身分證當時，因臉上有傷，無法拍照，遂同意由被告陳建
      成拍照後，持該照片以陳建良之名義申請補領國民身分證
      ，並授權被告陳建成得以在該申請書上簽署「陳建良」之
      名字等情，業據被告陳建良於檢察官訊問時及原審供陳明
      確（見99年度偵緝字第1459號卷第16至17頁、原審卷第32
      頁反面、第47頁），核與被告陳建成供述之情節（見99年
      度偵緝字第1459號卷第17頁、原審卷第32頁反面、第47頁
      ）相符，被告陳建良既已授權被告陳建成得以使用陳建良
      之名義申請補發國民身分證，及在有關申請書上簽署「陳
      建良」之署名，揆諸前開說明，被告陳建成、陳建良所為
      即不能以偽造署押、偽造私文書罪相繩。
五、此外，復查無其他積極證據足資證明被告陳建良、陳建成有
    公訴意旨所指犯行，自屬不能證明其等犯罪，應為被告2 人
    無罪之諭知。原審以不能證明被告2人犯罪，均為無罪之諭
    知，並無不合。檢察官上訴意旨略以：依戶籍法第60條之規
    定，初領或補領國民身分證應由本人親自為之。換領國民身
    分證，由本人親自或以書面委託他人為之。被告陳建良係因
    身分證遺失而需補領，自僅能本人前往申請補發；被告陳建
    成縱已事前獲得陳建良之授權或同意，惟依前開規定及卷附
    之國民身分證申請書內容觀之，補領身分證本即不得由他人
    代理，須本人親自為之，被告陳建成雖經陳建良之授權而簽
    上「陳建良」署名，但在補領申請書之內容欄位，既載明「
    附送證件2.委託書」及「與當事人之關係」，顯見補領國民
    身分證雖可授權他人為之，亦須出具委託書及在補領國民身
    分證申請書上表明與當事人之關係，始得為之。被告陳建成
    既以自己之照片，貼在補領國民身分證之申請書上，並直接
    在該申請書上，簽上「陳建良」之署名，但未表明代理之旨
    ，早已逾越補領國民身分證可授權代為之範圍，被告2人前
    揭行為，已足生損害於戶政機關對於國民身分證管理之正確
    性等語。經查，依上開戶籍法第60條規定，及卷附之國民身
    分證申請書內容，補領身分證固不得代理，必須本人親自為
    之，然被告2人未依規定辦理，僅屬不符合申請補發國民身
    分證之規定，戶政事務所應不予准許，而與被告2人所為是
    否成立偽造署押、偽造私文書罪，並無直接關聯。被告陳建
    成既係獲有被告陳建良之授權為其簽名，揆諸前揭說明，即
    無冒用他人名義製作內容不實之文書及簽署他人之姓名甚明
    。至於補領國民身分證申請書之內容欄上，雖有欄位載明「
    附送證件2.委託書」及「與當事人之關係」，惟此僅係為使
    補領國民身分證之申請人，便於授權他人申請補發之證明文
    件，自不得僅以申請人未以上開方式填載委託書等情，即以
    偽造署押、偽造私文書罪相繩，而恝置偽造署押、偽造私文
    書罪之構成要件不論。檢察官仍執前詞，提起上訴，指摘原
    判決不當，為無理由，應予駁回。
據上論斷，應依刑事訴訟法第368條，判決如主文。
本案經檢察官侯寬仁到庭執行職務。
中    華    民    國    100   年     2    月    24    日
              刑事第二十四庭審判長法  官  李錦樑
                                  法  官  陳恆寬
                                  法  官  張惠立
以上正本證明與原本無異。
檢察官如不服本判決，應於收受送達後十日內向本院提出上訴書
狀，其未敘述上訴之理由者並得於提起上訴後十日內向本院補提
理由書（均須按他造當事人之人數附繕本）。「切勿逕送上級法
院」。
                                  書記官  陳珮茹
中    華    民    國   100    年    2     月    25    日